【裁判字號】    95,訴,1037
【裁判日期】    951109
【裁判案由】    全民健康保險
【裁判全文】
臺北高等行政法院判決
                                     95年度訴字第01037號
                              .
原      告  中央健康保險局
代  表  人  甲○○（總經理）
訴訟代理人  洪瑞燦律師
被      告  乙○○○○○○○
訴訟代理人  章修璇律師
上列當事人間因全民健康保險事件，原告提起行政訴訟。本院判
決如下：
    主  文
被告應給付原告新臺幣四十四萬一千一百三十九元，及自民國九
十五年四月二十二日起自清償日止，按年息百分之五計算之利息
。
訴訟費用由被告負擔。
    事  實
一、事實概要：
    原告於民國（下同）91年7 月4 日與被告曾憲恆擔任負責醫
    師之代號0000000000之聯欣診所簽立全民健康保險醫事服務
    機構合約（下稱兩造間合約），有效期間自91年5 月20日起
    至93年5 月19日止。嗣因該診所經臺北縣永和市衛生局准於
    92年6 月30日註銷開業執照，兩造間合約依該合約第27條規
    定自註銷之日起即92年6 月30日起終止。經原告結算其溢付
    被告91年8 月份至92年3 月份門診醫療費用共計新臺幣（下
    同）441,139 元，經原告所屬臺北分局以94年8 月16日健保
    北門字第0943002708號函請被告限期繳納，被告均置之不理
    。原告遂向本院提起給付訴訟。
二、兩造聲明：
  (一)原告聲明：
    1.被告應給付原告441,139 元，及自訴狀繕本送達之翌日（
      即95年4 月22日）起至清償日止，按年息5%計算之利息。
    2.訴訟費用由被告負擔。
  (二)被告聲明：
    1.原告之訴駁回。
    2.訴訟費用由原告負擔。
三、兩造之爭點：
  (一)原告主張：
    1.有關原告與各醫事服務機構締結之全民健康保險特約醫事
      服務機構合約發生爭議時，依司法院釋字第533 號解釋意
      旨，應循行政訴訟程序解決，合先敘明。
    2.被告為聯欣診所之負責醫師，與原告訂有兩造間合約，由
      其提供全民健康保險之保險對象醫療服務。被告業於92年
      6 月30日起註銷開業登記，依兩造間合約第27條約定，兩
      造間合約自註銷之日起終止，依兩造間合約第1 條第1 項
      、締約時（即91年3 月22日修正發布者）全民健康保險醫
      事服務機構醫療服務審查辦法第10條第2 項、第10條之1
      及第10條之2 規定，對暫付之總額預算點數辦理結算，應
      追扣醫療費用441,139 元（詳後述），原告曾以94年8 月
      16日健保北門字第0943002708號函催告被告於文到15日內
      繳還上開應追扣醫療費用，然被告並未繳回歸墊。被告無
      法律上原因受有利益，致原告受有損害，故依公法上不當
      得利之法律關係，原告自得請求被告返還上開金額。
    3.被告就系爭月份（即91年8 月至92年3 月）向原告申報醫
      療費用共8 個月，因被告對91年8 月份至92年3 月份之病
      歷或診療證明等文件遲不提供，致91年8 、9 月份醫療費
      用未能於同年12月31日前完成核定，同年10月份至12月份
      醫療費用未能於92年3 月31日前完成核定，依締約時全民
      健康保險醫事服務機構醫療服務審查辦法第10條之1 規定
      ，皆屬前未核定季別之醫療服務點數，而併入92年第1 季
      之預算總額中，皆依92年第1 季之點值計算，原告遲至92
      年5 月23日始完成核定。經原告總額計算審竣結果，91年
      8 月至92年3 月應追扣之金額共計495,427 元，扣除保留
      未撥付之金額54,288元（詳後述），應向被告追扣之總金
      額為441,139 元。
    4.被告91年8 月份醫療費用計347,498 元，業於92年5 月23
      日完成核定，因被告自行終止特約及涉嫌虛報連續慢性處
      方簽，故原告依當時（即91年3 月22日修正發布者）全民
      健康保險醫事服務機構醫療服務審查辦法第10條之2 及第
      13條規定，保留上開款項，並陸續於93年3 月3 日抵銷91
      年第2 季總額點值結算應追扣之37,069元，於93年5 月17
      日抵銷91年6 月至12月間違約虛報應追扣之124,980 元〔
      此部分係原告所屬臺北分局依原告93年3 月8 日健保醫字
      第0930059451號函辦理，並於93年4 月22日核算相關罰鍰
      金額，被告依法得申請複核、爭議審議及行政爭訟，故以
      上開發文日期（即93年3 月8 日）為處分相關事項確認之
      日〕，於93年8 月2 日抵銷91年第3 季總額點值結算應追
      扣之8,661 元，及於93年8 月2 日抵銷92年費用溢付款12
      2, 500元，故尚餘保留款54,288元。
    5.原告並無遲延結算。因被告遲不提供系爭月份（即91年8
      月至92年3 月）之病歷或診療證明等文件，且被告確有不
      曾交付慢性病連續處方箋，卻虛報交付慢性病連續處方箋
      門診診察費之違規情事，違反違規時（即91年12月30日修
      正發布者）全民健康保險醫事服務機構特約及管理辦法第
      34條第1 項第7 款規定，屬兩造間合約第16條第2 項所稱
      「涉及違規處分」，故依締約時（即91年3 月22日修正發
      布者）全民健康保險醫事服務機構醫療服務審查辦法第4
      條第3 項（現行法未修正）及第10條第4 項規定，原告並
      無依兩造間合約第12條第5 項規定，於60日內完成核定之
      義務，況未依約完成核定，亦僅須先依當月申請金額逕於
      核付。況縱原告遲延完成結算，亦僅負遲延責任，非謂不
      能結算。
    6.按締約時全民健康保險醫事服務機構醫療服務審查辦法第
      10條之1 第1 項及第2 項規定係指點值計算之方法，而非
      點值結算之期限。縱係點值結算之期限，因依同辦法第6
      條第1 項規定，醫療費用之申報期限為2 年，有關點值之
      計算本較費時，全民健康保險醫事服務機構醫療服務審查
      辦法第10條之1 始為得考量核付進度調整結算日期之規定
      。惟事實上醫療服務點數未達1 元時，原告可向醫事服務
      機構追扣，遲延結算係不利於原告，而非不利於包含被告
      在內之醫事服務機構，故並無被告所稱構成民法第247 條
      之1 所定顯失公平且重大不利於被告之情形。
    7.按有權利者在相當期間內不行使其權利，依特別情事足以
      使義務人正當信任債權人不欲其履行義務時，則基於誠信
      原則不得再為主張。惟被告早知系爭月份（即91年8 月至
      92年3 月）之點值尚未結算，且原告於92年5 月23日對系
      爭月份（即91年8 月至92年3 月）之醫療費用完成核定，
      自92年6 月被告終止特約至94年8 月原告追償系爭溢付款
      項期間，原告亦陸續對92年第2 季及第3 季進行點值結算
      ，故原告並無長時間不行使權利之情形，亦無另一權利失
      效要件即具備有特別情事足以使義務人正當信任債權人不
      欲其履行義務。且按信賴保護原則，係適用於授益行政處
      分之撤銷或廢止及行政法規之廢止或變更，有司法院釋字
      第525 號解釋可參，與本件完全不同，殊無適用之餘地。
      況按兩造間合約第12條第5 項已訂明被告屬實施總額部門
      ，適用總額支付制度，而依締約時全民健康保險醫事服務
      機構醫療服務審查辦法第10條之1 第1 項規定，核定之醫
      療服務費用點數必須進行結算，被告不能諉為不知，而核
      定通知總表上亦已記明為「點數」，並非確定金額，更無
      使被告誤認之虞。故嗣後必須進行點值結算，始屬最後確
      定金額，被告顯混淆合約終止之結算與點值結算。被告早
      知系爭月份（即91年8 月至92年3 月）之點值尚未結算，
      並無值得保護之信賴基礎存在。被告於返還點值差額後，
      可持原告所開立之收據或其他證明文件向管轄之國稅局，
      依稅捐稽徵法第28條規定，申請更正所得及辦理退稅，故
      被告並未遭受多納稅款之損失，無抵銷之必要。又遇點值
      結算須追扣時，會自事後應付之醫療費用中扣除，就扣除
      部分不會列入扣繳憑單中，故追扣部分對仍繼續執業之醫
      師報稅並無影響，至未繼續執業之醫師，原告則會開立收
      據供其辦理更正。
  (二)被告主張：
    1.按締約時全民健康保險醫事服務機構醫療服務審查辦法第
      10條之1 係規定點值結算之期限，以當季結束後第3 個月
      月底前核定之當季及前未核定季別之醫療服務點數計算為
      原則，縱醫事服務機構遲至締約時全民健康保險醫事服務
      機構醫療服務審查辦法第6 條所定2 年期限屆滿前始申報
      ，亦不影響原告點值結算之作業日期，並無原告所稱點值
      晚了2 年出來（95年8 月31日準備筆錄）之情形。原告於
      92年5 月23日通知被告其已核定被告自91年8 月起至92年
      3 月之醫療費用，而原告又自認將被告之醫療費用全部納
      入92年第1 季之預算總額中，則依締約時全民健康保險醫
      事服務機構醫療服務審查辦法第10條之1 規定，應在92年
      第1 季結束後第3 個月月底前即92年6 月30日完成結算。
      且點值結算之日期固定，與罰鍰係屬二事，不應受罰鍰處
      分影響。又若將締約時全民健康保險醫事服務機構醫療服
      務審查辦法第10條之1 但書解釋為原告得拖延結算日期至
      2 年之久，將使被告於領取核付金額後，一直處於不確定
      狀態，極不利於被告，且免除原告儘速確定給付金額之責
      任，顯失公平且重大不利於被告，依行政程序法第149 條
      準用民法247 條之1 第1 款及第4 款規定，應屬無效，不
      應適用之。
    2.退步言之，兩造間合約於92年6 月30日終止，而被告有兩
      造間合約第16條第2 項所稱「涉及違規處分」之情事，原
      告於93年4 月22日對被告做出處分，因被告無異議而於60
      天後即93年6 月21日確定。則依兩造間合約第16條規定，
      原告應於該處分確定後之60日內即於93年8 月20日前結算
      完畢。又原告拖延至94年8 月16日始催討不足額部分，益
      見原告作業延宕情節嚴重。
    3.原告延遲結算，自然應承擔延遲結算之不利益風險；而被
      告或其他醫事機構，當初在無認知日後會被追扣之情況下
      ，取得原告給付之醫療費用後，已經分配使用（例如醫事
      機構已經就原告所給付之醫療費用，計算應發給所僱用之
      醫護人員薪水等），數年後，卻突然面臨原告追扣，當然
      受到不利益。原告之行為使被告長期限於不確定狀態，此
      之不確定包括可使用金錢數額之不確定，以及該不確定狀
      態何時能結束之不確定，而被告或其他醫事機構無置喙餘
      地；尤其在按業績發放薪水之醫事機構受原告追扣時，無
      法自行吸收，而必須向已領取薪水之醫護人員追討溢付之
      薪水，則受原告作業延宕影響者，包括醫事機構及醫療從
      業人員，當然亦不利於被告。
    4.原告之請求權已經失效，不得向被告追扣。被告信賴原告
      會遵守兩造間合約以及全民健康保險醫事服務機構醫療服
      務審查辦法規定，在時限內完成結算，並不知系爭月份（
      即91年8 月份至92年3 月份）之點值尚未結算，且就原告
      於92年6 月被告終止特約至94年8 月原告追償系爭溢付醫
      療費用間，陸續對92年第2 季及第3 季進行點值結算乙事
      ，亦無所知；被告相信原告所發給之醫療費用可安心使用
      ，不認為僅係暫時性給付，因此早依結算之結果使用金錢
      ；則原告拖延至2 年後之94年8 月16日向被告追扣費用，
      打亂被告對於金錢支配之計劃，違反最高法院判例、判決
      （即最高法院56年度台上字第1708號判例、61年度台上字
      第2400號判決）所創設之權利失權原則、誠信原則及司法
      院釋字第525 號解釋揭示之信賴保護原則，原告應不得再
      向被告請求追扣醫療費用。
    5.倘原告得向被告請求追扣醫療費用，被告主張抵銷。被告
      91、92年之綜合所得稅業經被告信賴之結算結果報繳，若
      原告得向被告追扣醫療費用，則必定被告當初所繳之稅款
      不正確，有以少報多之現象，造成被告損害，此項損害應
      由原告賠償，故被告主張抵銷。
    理  由
一、原告主張：被告業於92 年6月30日起註銷開業登記，依兩造
    間合約第27條約定，兩造間合約自註銷之日起終止，依兩造
    間合約第1 條第1 項、締約時（即91年3 月22日修正發布者
    ）全民健康保險醫事服務機構醫療服務審查辦法第10條第2
    項、第10條之1 及第10條之2 規定，對暫付之總額預算點數
    辦理結算，應追扣醫療費用441,139 元，原告曾以94年8 月
    16 日 健保北門字第0943002708號函催告被告於文到15日內
    繳還上開應追扣醫療費用，然被告並未繳回歸墊。被告無法
    律上原因受有利益，致原告受有損害，故依公法上不當得利
    之法律關係，原告自得請求被告返還上開金額。原告並無遲
    延結算，蓋被告遲不提供系爭月份（即91年8 月份至92年3
    月份）之病歷或診療證明等文件，且被告確有不曾交付慢性
    病連續處方箋，卻虛報交付慢性病連續處方箋門診診察費之
    違規情事，違反違規時（即91年12月30日修正發布者）全民
    健康保險醫事服務機構特約及管理辦法第34條第1 項第7 款
    規定，屬兩造間合約第16條第2 項所稱「涉及違規處分」，
    故依締約時（即91年3 月22日修正發布者）全民健康保險醫
    事服務機構醫療服務審查辦法第4 條第3 項（現行法未修正
    ）及第10條第4 項規定，原告並無依兩造間合約第12條第5
    項規定，於60日內完成核定之義務。締約時全民健康保險醫
    事服務機構醫療服務審查辦法第10條之1 第1 項及第2 項規
    定係指點值計算之方法，而非點值結算之期限。縱係點值結
    算之期限，因依同辦法第6 條第1 項規定，醫療費用之申報
    期限為2 年，有關點值之計算本較費時，全民健康保險醫事
    服務機構醫療服務審查辦法第10條之1 始為得考量核付進度
    調整結算日期之規定。惟被告早知系爭月份（即91年8 月至
    92年3 月）之點值尚未結算，並無值得保護之信賴基礎存在
    。且原告於92年5 月23日對系爭月份（即91年8 月份至92年
    3 月份）之醫療費用完成核定，自92年6 月被告終止特約至
    94年8 月原告追償系爭溢付款項期間，原告亦陸續對92年第
    2 季及第3 季進行點值結算，故原告並無長時間不行使權利
    之情形，亦無另一權利失效要件即具備有特別情事足以使義
    務人正當信任債權人不欲其履行義務。據此，依行政訴訟法
    第8 條、兩造間合約第1 條、締約時全民健康保險醫事服務
    機構醫療服務審查辦法第10條至第10條之2 及公法上不當得
    利關係規定，求為判決如聲明所示云云。
二、被告則以：締約時全民健康保險醫事服務機構醫療服務審查
    辦法第10條之1 係規定點值結算之期限，以當季結束後第3
    個月月底前核定之當季及前未核定季別之醫療服務點數計算
    為原則，縱醫事服務機構遲至締約時全民健康保險醫事服務
    機構醫療服務審查辦法第6 條所定2 年期限屆滿前始申報，
    亦不影響原告點值結算之作業日期，並無原告所稱點值晚了
    2 年出來之情形。原告於92年5 月23日通知被告其已核定被
    告自91年8 月起至92年3 月之醫療費用，而原告又自認將被
    告之醫療費用全部納入92年第1 季之預算總額中，則依締約
    時全民健康保險醫事服務機構醫療服務審查辦法第10條之1
    規定，應在92年第1 季結束後第3 個月月底前即92年6 月30
    日完成結算。且點值結算之日期固定，與罰鍰係屬二事，不
    應受罰鍰處分影響。又若將締約時全民健康保險醫事服務機
    構醫療服務審查辦法第10條之1 但書解釋為原告得拖延結算
    日期至2 年之久，將使被告於領取核付金額後，一直處於不
    確定狀態，極不利於被告，且免除原告儘速確定給付金額之
    責任，顯失公平且重大不利於被告。被告信賴原告會遵守兩
    造間合約以及全民健康保險醫事服務機構醫療服務審查辦法
    規定，在時限內完成結算，且信賴原告所發給之醫療費用可
    安心使用，不認為僅係暫時性給付，則原告拖延至2 年後之
    94年8 月16日向被告追扣費用，違反權利失權原則、誠信原
    則及信賴保護原則，不得向被告請求追扣溢付之醫療費用。
    求為判決駁回原告之訴等語。
三、被告對於事實概要欄所載之事實及原告所結算溢付被告91年
    8 月份至92年3 月份門診醫療費用共計441,139 元，並不爭
    執，有被告之開業執照、兩造間合約、臺北縣永和市衛生局
    92年7 月17日北衛永字第0920001639號函、原告所屬臺北分
    局92年8 月19日健保北門醫字第0920034779號函、被告94年
    8 月16日健保北門字第0943002708號函暨送達回執、應追扣
    醫療費用明細表、保留未撥款項表、結算明細表附卷足稽，
    堪認屬實。
四、本件之爭執，在於被告是否得以其信賴原告之遵守兩造間合
    約以及全民健康保險醫事服務機構醫療服務審查辦法規定，
    在時限內完成結算，且信賴原告所發給之醫療費用可安心使
    用，不認為僅係暫時性給付，則原告拖延至2 年後之94年8
    月16日向被告追扣費用，違反權利失權原則、誠信原則及信
    賴保護原則為由，拒絕原告向被告請求追扣溢付之醫療費用
    ？經查：
  (一)被告因辦理歇業，於92年6 月30日起經臺北縣永和市衛生所
    註銷開業執照，依兩造間合約第27條規定：「乙方因遷址或
    歇業，經衛生主管機關註銷原有開業執照者，自註銷之日起
    終止合約。…」兩造間合約自註銷之日起終止，原告依兩造
    間合約第16條第1 項規定：「乙方因停辦或終止特約時，甲
    方應停止暫付，並進行相關費用之結算。」對暫付之總額預
    算點數辦理結算。
  (二)依兩造間合約第1 條第1 項規定：「甲乙方雙方應依照健保
    法、健保法施行細則、全民健康保險醫事服務機構特約及管
    理辦法、全民健康保險醫療辦法、全民健康保險醫事服務機
    構醫療服務審查辦法、其他法令及本合約規定辦理全民健康
    保險（以下簡稱本保險）醫療業務。」可知全民健康保險之
    相關法令皆為雙方合約之一部分。兩造間合約第12條第5 項
    規定：「乙方屬實施總額部門，其依規定如期申報之醫療費
    用，且無全民健康保險醫事服務機構特約及管理辦法第33條
    、第34條及第35條所列情事之一者，甲方未能於所定60日期
    限內完成核定者，應依當月申請金額逕予核付。」兩造間合
    約第16條第2 項規定：「前項合約終止之結算，乙方如未涉
    及違規處分，甲方應於合約終止之日起60日內完成。乙方如
    係涉及違規處分，甲方應俟處分相關事項確認後，於60日內
    完成結算。」全民健康保險法第49條規定：「（第1 項）醫
    療費用協定委員會應於年度開始3 個月前，在第47條行政院
    核定之醫療給付費用總額範圍內，協定本保險之醫療給付費
    用總額及其分配方式，報請主管機關核定。醫療費用協定委
    員會無法於限期內達成協定，應由主管機關逕行裁決。（第
    2 項）前項醫療給付費用總額，得分地區訂定門診及住院費
    用之分配比例。（第3 項）前項門診醫療給付費用總額，得
    依醫師、中醫師、牙醫師開立之門診診療服務、藥事人員藥
    事服務及藥品費用，分別設定分配比例及醫藥分帳制度。藥
    品及計價藥材依成本給付。（第4 項）第2 項所稱地區之範
    圍，由主管機關定之。」第50條第1 項、第2 項規定：「（
    第1 項）保險醫事服務機構應依據醫療費用支付標準及藥價
    基準，向保險人申報其所提供醫療服務之點數及藥品費用。
    （第2 項）保險人應依前條分配後之醫療給付費用總額經其
    審查後之醫療服務總點數，核算每點費用；並按各保險醫事
    服務機構經審查後之點數，核付其費用。」締約時（即91年
    3 月22日修正發布者）全民健康保險醫事服務機構醫療服務
    審查辦法第4 條第3 項規定（現行條文未修正）：「為醫療
    服務審查所需之病歷或診療相關證明文件，保險醫事服務機
    構須於保險人通知後提供。」同辦法第6 條第1 項規定（現
    行條文未修正）：「保險醫事服務機構申報醫療服務點數，
    逾前條之申報期限2 年者，保險人應不予支付。」同辦法第
    7 條規定；「保險醫事服務機構如期申報之醫療服務點數，
    無第4 條第2 項所列情事者，保險人應依下列規定辦理暫付
    事宜：一、未有核付紀錄或核付紀錄未滿3 個月者，暫付9
    成。二、核付紀錄滿3 個月以上者，以最近3 個月核減率之
    平均值為計算基準，其暫付成數如附表一。三、暫付金額依
    每點以1 元計算，計算至百元，百元以下不計。實施總額預
    算部門之受委託單位得擬訂每點暫付金額訂定原則，由保險
    人報請主管機關核定後公告，但每點暫付金額仍以不高於1
    元為限。四、保險醫事服務機構當月份申報之醫療服務點數
    ，經保險人審查後，其核定金額低於暫付金額時，保險人應
    於下次應撥付醫療服務費用中抵扣，如醫療服務費用不足抵
    扣者，保險人應予追償。」同辦法第10條規定：「（第1 項
    ）保險醫事服務機構送核、申復、補報之醫療服務案件，保
    險人應於受理申請文件之日起60日內核定，屆期未能核定者
    ，應先行全額暫付。（第2 項）實施總額預算部門之保險醫
    事服務機構，以最近1 季結算每點支付金額計算，未有結算
    每點支付金額者，暫以每點1 元計之。…（第4 項）保險人
    依第4 條第3 項規定，通知保險醫事服務機構檢送病歷或診
    療證明文件等資料，保險醫事服務機構應於通知日起7 日內
    （不含例假日）完成，逾期補件依其補件送達日起60日內辦
    理核付。」同辦法第10條之1 規定：「實施總額預算部門之
    保險醫事服務機構，申報之醫療服務點數其每點支付金額之
    計算，以當季結束後第3 個月月底前核定之當季及前未核定
    季別之醫療服務點數計算為原則，但得考量核付進度調整結
    算日期。」同辦法第10條之2 規定：「實施總額預算部門之
    保險醫事服務機構，有自行停止或終止特約者，保險人得自
    該保險醫事服務機構送核未結算金額保留1 成款項，俟每點
    支付金額結算後，辦理結清。」同辦法第13條規定：「保險
    醫事服務機構因涉有虛報、浮報醫療服務點數，經保險人訪
    查事證明確或檢調單位偵（調）查中者，保險人得斟酌涉嫌
    虛、浮報之額度，核定暫付及核付成數與其執行期間。」準
    此，保險醫事服務機構如屬實施總額部門，其依規定如期申
    報之醫療費用，且無全民健康保險醫事服務機構特約及管理
    辦法第33條、第34條及第35條所列情事之一者，保險人未能
    於所定60日期限內完成核定者，應依當月申請金額逕予核付
    。保險人應依全民健康保險法第49條分配後之醫療給付費用
    總額，依同法第50條規定經其審查後之醫療服務總點數，核
    算每點費用，並按各保險醫事服務機構經審查後之點數，核
    付其費用；保險人固應於上開規定期限內完成核定，如未能
    於期限內完成核定，亦僅須先依當月申請金額暫付，其核定
    金額低於暫付金額時，保險人應於下次應撥付醫療服務費用
    中抵扣，如醫療服務費用不足抵扣者，保險人應予追償。而
    上開辦法第10條之1 第1 項、第2 項規定，係規範點值計算
    之方法，而非點值結算之期限，因每一季每一分區之預算總
    額早已確定；縱係點值結算之期限，因依同辦法第6 條第1
    項規定，保險醫事服務機構申報醫療費用服務點數之期限為
    2 年，其他醫事服務機構亦可能有遲不提供病歷或診療證明
    等文件，致不能在當季結束以後2 年才進行點值結算，因此
    有關點值之計算本較費時，故規定每點支付金額之計算，以
    當季結束後第3 個月月底前核定之當季及前未核定季別之醫
    療服務點數計算為原則，但得考量核付進度調整結算日期，
    所稱「考量核付進度調整結算日期」應係指調整當季結束後
    第3 個月月底之日期，因日期調整，納入參與分配之點數即
    有不同，並非指原告可調整點值結算之日期。惟事實上醫療
    服務點數未達1 元時，原告可向醫事服務機構追扣，遲延結
    算係不利於原告，而非不利於包含被告在內之醫事服務機構
    。是被告主張：遲延結算不利於被告，構成民法第247 條之
    1 所定顯失公平且重大不利於被告之情形云云，有所誤解，
    自非可採。
  (三)被告確有不曾交付慢性病連續處方箋，92年5 月23虛報交付
    慢性病連續處方箋門診診察費之違規情事（參見卷附原告93
    年3 月8 日健保醫字第0930059451號函之罰鍰及停止特約處
    分），違反行為時（即91年12月30日修正發布者）全民健康
    保險醫事服務機構特約及管理辦法第34條第1 項第7 款：「
    以不正當行為或以虛偽之證明、報告或陳述，申報醫療費用
    者。」規定，乃兩造間合約第16條第2 項所稱「涉及違規處
    分」，是原告並無依兩造間合約第12條第5 項規定，於合約
    終止之日起60日內完成核定之義務，應俟處分相關事項確認
    後〔即以上開發文日期（即93年3 月8 日）為處分相關事項
    確認之日〕，於60日內完成結算。惟又有關點值之計算費時
    ，已如前述，雖上開締約時（即91年3 月22日修正發布者）
    全民健康保險醫事服務機構醫療服務審查辦法第10條之1 規
    定每點支付金額之計算，以當季結束後第3 個月月底前核定
    之當季及前未核定季別之醫療服務點數計算為原則，但考量
    核付進度，其結算日期亦非絕對，而會有所調整。
  (四)被告對系爭月份（即91年8 月份至92年3 月份）之病歷或診
    療證明等文件遲不提供，此為被告所不爭，並有原告所屬臺
    北分局92年3 月31日健保北門字第0923001019號函及回執附
    卷可證。依被告就系爭月份（即91年8 月至92年3 月）向原
    告申報醫療費用共8 個月，各月份之點值計算方式係將原告
    就被告申報醫療費用所核定之點數，分為浮動點數與非浮動
    點數；浮動點數乘以各保險對象所屬分區之點值（各分區之
    點值不同，臺北分局以當季點值計算，其他分局以前季點值
    計算），將各分區點值加總，再加上非浮動點數後，即被告
    當月經點值結算後應得之金額，再減去財務核定金額〔又稱
    總核付金額，乃原告就被告申報醫療費用所核定之點數（包
    含浮動點數與非浮動點數，須先將浮動點數以最近一季點值
    計算應核付之金額）（參卷附付款通知書），及保險對象已
    繳納之部分負擔後，即當月結算差額，如有暫付，須先扣除
    。惟因被告對系爭月份（即91年8 月份至92年3 月份）之病
    歷或診療證明等文件遲不提供，故原告遲至92年5 月23日始
    完成核定，依締約時全民健康保險醫事服務機構醫療服務審
    查辦法第10條之1 規定，因系爭91年8 、9 月份醫療費用未
    能於同年12月31日前完成核定，同年10月份至12月份醫療費
    用未能於92年3 月31日前完成核定，故皆屬前未核定季別之
    醫療服務點數，而併入92年第1 季之預算總額中，皆依92年
    第1 季之點值計算。因被告辦理歇業並經主管機關註銷開業
    執照致兩造間合約於92年6 月30日起終止及被告涉嫌虛報連
    續慢性處方簽，原告乃依當時（即91年3 月22日修正發布者
    ）全民健康保險醫事服務機構醫療服務審查辦法第10條之2
    及第13條規定，保留上開款項，並陸續於93年3 月3 日抵銷
    91年第2 季總額點值結算應追扣之37,069元，於93年5 月17
    日抵銷（91年7 月至91月12日）違約虛報應追扣之124,980
    元（即依原告93年3 月8 日健保醫字第0930059451號之罰鍰
    及停止特約處分函，於93年5 月17日抵銷91年6 月至12月間
    違約虛報應追扣之124,980 元），於93年8 月2 日抵銷91年
    第3 季總額點值結算應追扣之8,661 元，及於93年8 月2 日
    抵銷92年費用溢付款122,500 元，故尚餘保留款54,288元。
    嗣經原告於94年8 月16日總額計算審竣結果，91年8 月至92
    年3 月應追扣之金額共計495,427 元，扣除保留未撥付之金
    額54,288元，應向被告追扣之總金額為441,139 元。
  (五)被告主張：被告相信原告所發給之醫療費用可安心使用，不
    認為僅係暫時性給付，惟原告拖延至2 年後之94年8 月16日
    向被告追扣費用，違反所謂權利失權原則、誠信原則、信賴
    保護原則，應不得再向被告請求追扣醫療費用云云。惟查，
    依兩造間合約第12條第5 項規定：「乙方屬實施總額部門，
    其依規定如期申報之醫療費用，且無全民健康保險醫事服務
    機構特約及管理辦法第33條、第34條及第35條所列情事之一
    者，甲方未能於所定60日期限內完成檢定者，應依當月申請
    金額逕予核付。」被告屬實施總額部門，適用總額支付制度
    ，而依締約時全民健康保險醫事服務機構醫療服務審查辦法
    第10條之1 規定，核定之醫療服務費用點數必須進行結算，
    被告不能諉為不知。況被告早知系爭月份（即91年8 月份至
    92年3 月月份）之點值尚未結算，且原告於92年5 月23日對
    91年8 月份至92年3 月份之醫療費用完成核定，有各該月份
    之核定通知書及門診醫療費用核定通知總表可參，該等核定
    通知總表上亦已記明為「點數」，而非確定金額，更無使被
    告誤認之虞，被告並無值得保護之信賴基礎存在。即被告明
    知嗣後原告必須進行點值結算，始屬最後確定金額。而自92
    年6 月被告終止特約至94年8 月原告追償系爭溢付款項期間
    ，原告亦陸續對92年第2 季及第3 季進行點值結算，原告並
    無長時間不行使權利之情形，亦無足以使被告正當信任原告
    不欲其履行義務之情事。是被告主張原告違反權利失權原則
    、誠信原則、信賴保護原則云云，自非可採。
  (六)至於被告主張：倘原告得向被告請求追扣醫療費用，使被告
    當初所繳納之稅款不正確，造成被告之損害，故主張抵銷云
    云。按稅捐稽徵法第28條規定：「納稅義務人對於因適用法
    令錯誤或計算錯誤溢繳之稅款，得自繳納之日起5 年內提出
    具體證明，申請退還；逾期未申請者，不得再行申請。」原
    告向被告請求追扣醫療費用，經被告於返還點值差額後，自
    可持原告所開立之收據或其他證明文件向管轄之國稅局，申
    請更正所得及辦理退稅，被告並未遭受多納稅款之損失，無
    抵銷之必要。是被告主張抵銷遭受多納稅款之損失云云，亦
    不足採。
  (七)綜上，原告對於特約診所如期申報之醫療費用，如未能於期
    限內完成核定，即先依當月申請金額暫付，嗣後再加以審核
    ，迨審核完畢後如有溢付再加以追扣。故若暫付之金額多於
    原告核定之金額，即屬無法律上之原因而受益，依法自應返
    還予原告。本件原告自得請求被告將上開溢付之款項計441,
    139 元繳回予原告。
五、末按行政程序法第149 條規定：「行政契約，本法未規定者
    ，準用民法相關之規定。」民法第199 條第1 項規定：「債
    權人基於債之關係，得向債務人請求給付。」同法第233 條
    第1 項前段規定：「遲延之債務，以支付金錢為標的者，債
    權人得請求依法定利率計算之遲延利息。」同法第203 條規
    定：「應付利息之債務，其利率未經約定，亦無法律可據者
    ，週年利率為百分之五。」同法第229 條第2 項規定：「給
    付無確定期限者，債務人於債權人得請求給付時，經其催告
    而未為給付，自受催告時起，負遲延責任。其經債權人起訴
    而送達訴狀，…與催告有同一之效力。」從而，原告依兩造
    間合約第1 條、締約時全民健康保險醫事服務機構醫療服務
    審查辦法第10條至第10條之2 及公法上不當得利返還請求權
    ，訴請被告繳還如主文所示之金額及自訴狀繕本送達之翌日
    （即95年4 月22日）起至清償日止，按週年利率百分之五計
    算之利息，即有理由，應予准許，爰判決如主文所示。
據上論結，本件原告之訴為有理由，爰依行政訴訟法第98條第3
項前段，判決如主文。
中    華    民    國    95    年    11    月    9     日
                        第五庭審判長法  官  張瓊文
                                    法  官  王碧芳
                                    法  官  胡方新
上為正本係照原本作成。
如不服本判決，應於送達後20日內，向本院提出上訴狀並表明上
訴理由，如於本判決宣示後送達前提起上訴者，應於判決送達後
20日內補提上訴理由書（須按他造人數附繕本）。
中    華    民    國    95    年    11    月    9     日
                                    書記官  陳幸潔


司法院資訊處製作；財團法人民間司法改革基金會備份。
